【裁判字號】    96,訴,4385
【裁判日期】    970131
【裁判案由】    商業會計法等
【裁判全文】
臺灣板橋地方法院刑事判決              96年度訴字第4385號
公  訴  人  臺灣板橋地方法院檢察署檢察官
被      告  甲○○
選任辯護人  蔡明熙律師
上列被告因違反商業會計法等案件，經檢察官提起公訴（96年度
偵緝字第2672號），本院受理後被告為有罪之陳述，經合議庭裁
定由受命法官獨任進行簡式審判程序，判決如下：
    主  文
甲○○共同連續商業負責人，以明知為不實之事項，而填製會計
憑證，處有期徒刑陸月，如易科罰金，以銀元佰元即新臺幣玖
佰元折算壹日，減為有期徒刑月，如易科罰金，以銀元佰元
即新臺幣玖佰元折算壹日。
    事  實
一、甲○○受陳萬禮（經檢察官另案通緝中）之邀，由陳萬禮給
    予不詳薪資之代價，二人共同基於以明知為不實事項而填製
    會計憑證及幫助納稅義務人以不正當方法逃漏稅捐及行使業
    務上登載不實文書之概括犯意聯絡，由甲○○提供申請設立
    公司所需資料，並配合陳萬禮於民國94年10月16日向凱耀國
    際行銷有限公司（下稱凱耀公司，址設臺北縣中和市○○路
    16號2 樓）之負責人曾志傑購入凱耀公司，依公司法之規定
    ，陳文峰為該公司之負責人，並為商業會計法第4 條規定之
    商業負責人，且係從事業務之人，以製作會計憑證為其附隨
    義務。
  (一)甲○○、陳萬禮均明知凱耀公司於94年11月、12月間並未向
    則輯國際有限公司（下稱則輯公司）進貨，仍於同期間連續
    取得則輯公司所開立之進項統一發票金額共九張，金額共計
    新臺幣（下同）9,207,100 元，充作凱耀公司進項憑證使用
    ，據以填製會計憑證，併計入帳冊以應付查核，足以生損害
    於稅捐機關核課稅捐之正確性及公平性。
  (二)甲○○、陳萬禮亦明知凱耀公司於94年11月、12月間並未銷
    售貨物予則輯公司，竟仍虛偽製作以則輯公司為買受人之會
    計憑證即統一發票四張，金額共計9,200,000 元，經該公司
    持該等不實發票以為進項憑證，持以向稅捐機關申報扣抵營
    業稅款，以此不正當方式幫助則輯公司逃漏營業稅總額共計
    460,000 元，足以生損害於稅捐機關核課稅捐之正確性及公
    平性。
二、案經財政部臺灣省北區國稅局移送臺灣板橋地方法院檢察署
    檢察官偵查起訴，經本院合議庭裁定以簡式審判程序審理。
    理  由
一、上揭犯罪事實，業據被告甲○○於本院審理時坦承不諱，復
    經證人曾志傑、陳儀於偵查中結證屬實，又有財政部臺灣
    省北區國稅局查緝案件稽查報告、凱耀公司設立登記相關資
    料、稅籍資料、負責人戶籍資料、查緝案件稽查報告、欠稅
    總歸戶查詢情形表、專案申請調檔統一發票查核名冊及清單
    、已扣抵銷項稅額專案申請調檔統一發票查核名冊及清單等
    件附卷可資佐證，足認被告自白與事實相符，罪證明確，犯
    行洵堪認定。
二、按行為後法律有變更者，適用行為時之法律。但行為後之法
    律有利於行為人者，適用最有利於行為人之法律，刑法第2
    條第1 項定有明文。質言之，行為後法律有變更者，應將行
    為時之法律與裁判時之法律比較適用最有利於行為人之法律
    。被告行為後，刑法業經修正，並於94年2 月2 日經總統以
    華總一義字第09400014901 號令公布，刑法施行法亦於95年
    6 月14日經總統以華總一義字第09500085181 號令增訂刑法
    施行法第1 條之1 ，並均自95年7 月1 日施行，爰就本件新
    舊法比較情形論述如下：
  (一)關於商業會計法第71條第1 款之規定，被告行為時之商業會
    計法第71條第1 款規定：「商業負責人、主辦及經辦會計人
    員或依法受託代他人處理會計事務之人員有左列情事之一者
    ，處五年以下有期徒刑、拘役或科或併科新臺幣『十五萬元
    』以下罰金：一、以明知為不實之事項，而填製會計憑證或
    記入帳冊者。二、故意使應保存之會計憑證、帳簿報表滅失
    毀損者。三、意圖不法之利益而偽造、變造會計憑證、帳簿
    報表內容或撕毀其頁數者。四、故意遺漏會計事項不為記錄
    ，致使財務報表發生不實之結果者。五、其他利用不正當方
    法，致使會計事項或財務報表發生不實之結果者」，95年5
    月24日修正後則規定：「商業負責人、主辦及經辦會計人員
    或依法受託代他人處理會計事務之人員有下列情事之一者，
    處五年以下有期徒刑、拘役或科或併科新臺幣『六十萬元』
    以下罰金：一、以明知為不實之事項，而填製會計憑證或記
    入帳冊。二、故意使應保存之會計憑證、會計帳簿報表滅失
    毀損。三、偽造或變造會計憑證、會計帳簿報表內容或毀損
    其頁數。四、故意遺漏會計事項不為記錄，致使財務報表發
    生不實之結果。五、其他利用不正當方法，致使會計事項或
    財務報表發生不實之結果」，經比較修正前後之規定，可知
    修正後規定將法定本刑之罰金刑由新臺幣15萬元提高為60萬
    元，自以修正前之規定較有利於被告。
  (二)被告行為後，刑法第56條連續犯及第55條牽連犯之規定均予
    刪除，連續犯及牽連犯之規定經刪除後，數行為將予分論併
    罰，而數罪併罰之結果較論以連續犯、牽連犯等裁判上一罪
    之情形為重，經比較新舊法結果，自以行為時舊法之規定有
    利於被告，自應適用舊法關於連續犯、牽連犯之規定論處。
  (三)被告行為時之刑法第41條第1 項前段規定：「犯最重本刑為
    五年以下有期徒刑以下之刑之罪，而受六個月以下有期徒刑
    或拘役之宣告，因身體、教育、職業、家庭之關係或其他正
    當事由，執行顯有困難者，得以一元以上三元以下折算一日
    ，易科罰金。」又被告行為時之易科罰金折算標準條例即修
    正前罰金罰鍰提高標準條例第2 條（現已刪除）規定，就其
    原定數額提高為一百倍折算一日，則被告行為時之易科罰金
    折算標準，應以銀元三百元即新臺幣九百元折算一日。而95
    年7 月1 日修正公布施行之刑法第41條第1 項前段則規定：
    「犯最重本刑為五年以下有期徒刑以下之刑之罪，而受六個
    月以下有期徒刑或拘役之宣告者，得以新臺幣一千元、二千
    元或三千元折算一日，易科罰金。」比較修正前後之易科罰
    金折算標準，以95年7 月1 日修正施行前之規定較有利於被
    告，應依修正後刑法第2 條第1 項前段規定，適用修正前刑
    法第41條第1 項前段、修正前罰金罰鍰提高標準條例第2 條
    之規定，定其折算標準。
三、按統一發票乃證明事項之經過而為造具記帳憑證所根據之原
    始憑證，商業負責人、主辦及經辦會計人員或依法受託代他
    人處理會計事務之人員如明知為不實之事項，而開立不實之
    統一發票，係犯商業會計法第71條第1 款之以明知為不實之
    事項而填製會計憑證罪，該罪為刑法第215 條業務上登載不
    實文書罪之特別規定，依特別法優於普通法之原則，自應優
    先適用，無再論以刑法第215 條業務上登載不實文書罪之餘
    地（最高法院94年度臺非字第98號判決意旨參照），是核被
    告所為，係犯稅捐稽徵法第43條第1 項幫助逃漏稅捐罪、修
    正前商業會計法第71條第1 款明知為不實之事項而填製會計
    憑證罪。被告甲○○與陳萬禮二人間就上開犯行，均有犯意
    連絡及行為分擔，雖就商業會計法部分陳萬禮並不具身分，
    惟依刑法第31條第1 項規定，仍成立共同正犯（按修正後刑
    法第2 條第1 項之規定，係規範行為後「法律變更」所生新
    舊法比較適用之準據法，故如被告行為後刑法條文之修正，
    對於被告並無有利或不利之情形者【例如新舊法處罰輕重相
    同，犯罪構成要件亦無寬嚴之別等】，即無適用修正後刑法
    第2 條第1 項之規定比較新舊法適用之問題，最高法院95年
    度臺上字第5589號判決意旨可供參照。據此，被告行為後，
    刑法第28條、第31條第1 項關於共同正犯之規定，僅將原條
    文之「實施」改為「實行」，用以確認共謀共同正犯之處罰
    ，此條文用語之修正，並不影響本件之論罪科刑，不生新舊
    法比較適用之問題，應適用裁判時之刑法第28條、第31條第
    1 項規定）。其先後多次填製不實會計憑證、幫助逃漏稅捐
    等犯行，均係時間緊密，犯罪構成要件相同，顯各係基於概
    括犯意為之，皆為連續犯，依修正前刑法第55條之規定，各
    以一罪論，並加重其刑。又其所犯上開填製不實會計憑證、
    幫助逃漏稅捐二罪之間，有方法結果之牽連關係，依修正前
    刑法第55條規定，應從較重之連續填製不實會計憑證罪處斷
    。又按稅捐稽徵法第41條之逃漏稅捐罪，係結果犯，故無處
    罰未遂犯之規定，必納稅義務人使用欺罔手段為逃漏稅捐之
    方法，並因而造成逃漏稅之結果，始屬相當。次按在中華民
    國境內銷售貨物，固均應依營業稅法規定課徵營業稅，惟若
    營業人實際上並無進貨與銷貨之事實時，營業人依法無須繳
    納營業稅，是本件凱耀公司並無實際營業之事實，自無逃漏
    稅捐之可言，從而被告自亦無涉稅捐稽徵法第47條第1 款罪
    名，附此敘明。爰審酌商業會計制度在促進企業資本形成，
    以正確之商業財務，發展社會經濟，被告所為影響稅捐機關
    課稅管理之正確性，幫助他人逃漏稅捐之數額，兼衡其素行
    、犯罪動機、目的、手段及犯罪後尚能坦承犯行等一切情狀
    ，量處如主文所示之刑，並諭知易科罰金之折算標準。再查
    本件被告犯罪時間在96年4 月24日以前，合於中華民國96年
    罪犯減刑條例所定得予減刑之規定，應依同條例第2 條第1
    項第3 款之規定減刑如主文所示，併諭知易科罰金之折算標
    準。
據上論斷，應依刑事訴訟法第273 條之1 第1 項、第299 條第1
項前段，修正前商業會計法第71條第1 款，稅捐稽徵法第43條第
1 項，刑法第2 條第1 項前段、第11條前段、第28條、第31條第
1 項、第56條（修正前）、第55條（修正前）、第41條第1 項前
段（修正前），罰金罰鍰提高標準條例第2 條（修正前），中華
民國96年罪犯減刑條例第2 條第1 項第3 款、第7 條，判決如主
文。
本案經檢察官劉仕國到庭執行職務
中    華    民    國    97    年    1     月    31    日
                  刑事第一庭    法  官  張江澤
以上正本證明與原本無異。
如不服本判決，應於判決送達後10日內，向本院提出上訴狀。
                                書記官  林怡秀
中    華    民    國    97    年    1     月    31    日
附錄本案論罪科刑法條全文：
修正前商業會計法第71條：
商業負責人、主辦及經辦會計人員或依法受託代他人處理會計事
務之人員有左列情事之一者，處五年以下有期徒刑、拘役或科或
併科新臺幣十五萬元以下罰金：
一、以明知為不實之事項，而填製會計憑證或記入帳冊者。
二、故意使應保存之會計憑證、帳簿報表滅失毀損者。
三、意圖不法之利益而偽造、變造會計憑證、帳簿報表內容或撕
    毀其頁數者。
四、故意遺漏會計事項不為記錄，致使財務報表發生不實之結果
    者。
五、其他利用不正當方法，致使會計事項或財務報表發生不實之
    結果者。
稅捐稽徵法第43條：
教唆或幫助犯第四十一條或第四十二條之罪者，處三年以下有期
徒刑、拘役或科新台幣六萬元以下罰金。
稅務人員、執行業務之律師、會計師或其他合法代理人犯前項之
罪者，加重其刑至二分之一。
稅務稽徵人員違反第三十三條規定者，除觸犯刑法者移送法辦外
，處一萬元以上五萬元以下罰鍰。


司法院資訊處製作；財團法人民間司法改革基金會備份。
